【裁判字號】    97,訴,46
【裁判日期】    970327
【裁判案由】    返還房屋
【裁判全文】
臺灣臺南地方法院民事判決                97年度訴字第46號
原      告  乙○○
訴訟代理人  吳春生律師
被      告  甲○○
                        5號
上列當事人間請求返還房屋事件，經本院於民國97年 3月13日言
詞辯論終結，判決如下：
    主  文
被告應將座落臺南縣仁德鄉○○段一０四二之二地號土地上，門
牌號碼臺南縣仁德鄉○○村○○路○段三九三巷五號房屋遷讓交
還原告。
被告應給付原告新臺幣玖拾陸萬元，及自民國九十七年一月十九
日起至清償日止，按週年利率百分之五計算之利息。
被告應自民國九十一年一月十九日起至交還前開房屋之日止，按
月給付原告新臺幣貳萬元。
訴訟費用新臺幣壹萬貳仟壹佰捌拾柒元由被告負擔。
本判決於原告以新臺幣參拾柒萬陸仟元為被告供擔保後，得假執
行。
    事實及理由
一、被告未於言詞辯論期日到場，核無民事訴訟法第 386條所列
    各款情形，爰依原告之聲請，由其一造辯論而為判決。
二、原告起訴主張：
  (一)座落臺南縣仁德鄉○○段1042-2地號土地上門牌號碼臺南縣
    仁德鄉○○村○○路○段393巷5號房屋（以下簡稱系爭房屋
    ）為原告所有，原告於民國91年8月1日將系爭房屋出租予被
    告，租期至92年7月30日止，每月租金為新臺幣（下同）20,
    000 元，被告於租期屆滿並未續約，且拒不交還房屋，亦不
    支付租金，原告屢次催告返還，均置之不理。嗣原告以存證
    信函向被告表示租約屆期，催告被告返還，此項書面通知已
    於96年 8月15日送達被告，惟被告迄今仍占用不還，經原告
    向鈞院聲請調解，被告亦未到場表示意見，爰依民法第 767
    條之規定，請求被告交還系爭房屋。
  (二)再依兩造所簽房屋租賃契約第 6條之約定，倘租期屆滿，承
    租人不即時遷讓交還房屋者，出租人得向其請求每月按租金
    5倍即每月100,000元之違約金，至遷讓時止。茲被告自92年
    8月10日起即屬違約，迄今已逾4年，惟原告自願減縮請求，
    依每月20,000元計算，合計為960,000元。
  (三)另無權占用他人之房屋，依社會之通常觀念，可取得相當於
    租金之利得，系爭房屋前經兩造約定每月租金為20,000元，
    以此計算被告無權占用系爭房之不當得利，應屬相當，爰依
    不當得利之法律關係，請求其自本件起訴狀繕本送達翌日起
    至遷讓房屋之日止，按月給付原告20,000元等語。
  (四)並聲明：求為判決如主文第 1、2、3項所示，並願供擔保請
    准宣告假執行。
三、查原告主張之上開事實，業據提出與其所述相符之系爭房屋
    使用執照、96年房屋稅繳款書、房屋租賃契約書、存證信函
    暨掛號郵件回執各 1件為證，被告未於言詞辯論期日到場爭
    執，亦未提出書狀作何有利於己之聲明或答辯以供本院審酌
    ，本院綜合上開證據調查結果，應堪信原告主張之事實為真
    正。
四、按所有人對於無權占有或侵奪其所有物者，得請求返還之，
    民法第 767條前段定有明文；又租賃定有期限者，其租賃關
    係，於期限屆滿時消滅，民法第450條第1項亦有明文規定。
    查本件兩造所訂租約已於92年 7月30日屆滿，則依前引民法
    規定，被告自不得再行占有使用系爭房屋。茲被告於租賃關
    係消滅後，仍占有使用系爭房屋，即屬無權占有，則原告依
    民法第 767條之規定，請求被告返還系爭房屋，即屬有據，
    應予准許。
五、又兩造所簽房屋租賃契約第 6條約定：「乙方（即被告）於
    租期屆滿時，除經甲方（即原告）同意繼續出租外，英即日
    將租賃房屋誠心按照原狀遷空交還甲方，不得藉詞推諉或主
    張任何權利，如不即時遷讓交還房屋時，甲方每月得向乙方
    請求按照租金五倍之違約金至遷讓完了之日止」，有原告提
    出之房屋租賃契約書在卷可按。查被告於租期屆滿後，既未
    依約交還房屋，則原告自得依據上述租賃契約第 6條之約定
    請求被告給付違約金。又兩造約定之租金為每月20,000元，
    是依上述租賃契約第 6條之約定，原告原得請求被告按月給
    付 100,000元之違約金。查被告於租賃期間屆滿後，持續占
    有使用系爭房屋，迄今已逾 4年，則原告得請求之違約金已
    逾 4,800,000元。茲原告自願減縮其請求之金額，請求被告
    給付按月以20,000元計算，總計4年期間之違約金，合計960
    ,000元，自無不合，應予准許。
六、另按遲延之債務，以支付金錢為標的者，債權人得請求依法
    定利率計算之遲延利息，民法第233條第1項前段定有明文；
    又給付無確定期限者，債務人於債權人得請求給付時，經其
    催告而未為給付，自受催告時起，負遲延責任；其經債權人
    起訴，或依督促程式送達支付命令者，與催告有同一之效力
    ，民法第229條第2項亦有明文規定，是以起訴狀繕本之送達
    代替催告者，債務人雖於受催告之日起即負遲延責任，惟法
    定遲延利息之給付期間，既係以「日」（即自起算日至清償
    日）定期間，參諸民法第120條第2項規定，其始日（即催告
    日）自不算入，是債務人所負遲延利息給付義務之起算日，
    自應自起訴狀繕本送達之翌日起算至明。從而，原告就上述
    違約金，請求自起訴狀繕本送達翌日即97年 1月19日起至清
    償日止，依法定利率即週年利率 5％計算之遲延利息，自為
    法之所許。
七、另按無法律上之原因而受利益，致他人受損害者，應返還其
    利益，但依其利益之性質或其他情形不能返還者，應償還其
    價額，民法第179條前段、第181條後段分別定有明文。又無
    權占用他人房屋，可能獲得相當於租金之利益，為社會通常
    之觀念查本件兩造前就系爭房屋約定租金為每月20,000元，
    則被告無權占有使用系爭房屋，揆諸前揭說明，其每月即可
    獲取相當於租金之利益，依前引民法規定，此部分之利益自
    應償還原告。從而，原告本於不當得利之法律關係，請求被
    告自起訴狀繕本送達翌日即97年 1月19日起至清償日止，按
    月給付原告20,000元，亦屬有據，應予准許。
八、末按法院為終局判決時，應依職權為訴訟費用之裁判，民事
    訴訟法第87條第 1項定有明文。查本件訴訟費用即裁判費經
    核為12,187元，本院爰依職權確定上開訴訟費用由被告負擔
    。
九、原告陳明願供擔保請准宣告假執行，經核尚無不合，原酌定
    相當之擔保金額准許之。
十、據上論結，本件原告之訴為有理由，依民事訴訟法第 385條
    第1項前段、第78條、第87條第1項、第390條第2項，判決如
    主文。
中    華    民    國    97    年    3     月    27    日
                  民事第二庭    法  官  周紹武
以上正本係照原本作成
如對本判決上訴，須於判決送達後20日內向本院提出上訴狀
中    華    民    國    97    年    3     月    27    日
                                書記官  余吉祥


司法院資訊處製作；財團法人民間司法改革基金會備份。
